【裁判字號】    90,上訴,872
【裁判日期】    900926
【裁判案由】    違反著作權法
【裁判全文】
臺灣高等法院臺南分院刑事判決              九十年度上訴字第八七二號     Ｃ
      上  訴  人
      即  被  告  吳氏兄弟開發企業有限公司  設台南縣永康市○○路五九一巷九
      兼右代表人  丙  ○  ○
      右二人共同
      選任辯護人  李  家  鳳
右上訴人等因違反著作權法等案件，不服臺灣臺南地方法院八十九年度訴字第七四八
號中華民國九十年五月十六日第一審判決（起訴案號：臺灣臺南地方法院檢察署八十
九年度偵字第五四九六號及臺灣板橋地方法院檢察署移送併案八十九年度偵字第一四
三二一號），提起上訴，本院判決如左：
      主      文
原判決撤銷。
丙○○、甲○○、吳氏兄弟開發企業有限公司均無罪。
      理      由
一、公訴意旨以丙○○係吳氏兄弟開發企業有限公司（以下簡稱吳氏公司）之負責人
    ，甲○○為業務負責人，丙○○與甲○○明知由乙○○○在民國（下同）八十七
    年間，為行銷「鳳梨牌貴夫人研磨機」所撰寫創作之廣告台詞為乙○○○享有著
    作權之語文著作，竟於八十八年七、八月間未獲著作權人乙○○○之同意，共同
    將乙○○○所創作之「鳳梨牌貴夫人研磨機」廣告台詞，擅自改作成吳氏公司所
    生產「藍卡思研磨機」之廣告台詞，並製成廣告錄影帶，由甲○○在全省有線電
    視購物頻道上公開口述等方法，侵害乙○○○之語言著作，並以此為常業，嗣於
    八十八年九月間，為乙○○○於有線電視購物頻道上發覺，始悉上情。經乙○○○訴由台灣士林地方法院檢察署檢察官呈請台灣高等法院檢察署令轉偵辦云云。
二、訊之上訴人即被告甲○○、丙○○均否認有上揭違反著作權法犯行，甲○○辯稱
    ：伊所用廣告台詞是一般人所用的話語，伊並沒有抄襲他人等語；丙○○辯稱：
    伊只是負責人，並沒有實際的參與等語。
三、按犯罪事實應依證據認定之，無證據不得推定其犯罪事實；又不能證明被告犯罪
    者，應諭知無罪之判決，刑事訴訟法第一百五十四條、第三百零一條第一項分別
    定有明文。又認定不利於被告之事實，須依積極證據，苟積極證據不足為不利於
    被告事實之認定時，即應為有利於被告之認定，更不必有何有利之證據，再事實
    之認定，應憑證據，如未能發現相當證據，或證據不足以證明，自不能以推測或
    擬制之方法，為裁判基礎，亦迭據最高法院著有三十年上字第八一六號、及四十
    年臺上字第八六號判例在案。
四、公訴人認被告等犯有違反著作權法罪嫌，無非以告訴人乙○○○之指訴及告訴人
    之創作手稿、告訴人及被告之廣告錄影帶、廣告詞譯文等為其論據。
五、按著作權法第三條第一項第一款之所謂著作，係指：「文學、科學、藝術或其他
    學術範圍之創作」，其「創作」者，須具有「原創性」，即著作人獨立創作，非
    抄襲他人之著作，而足以表現著作個性或獨特性之程度，且須屬於文學、科學、
    藝術、學術範圍，始足以稱之為「著作」。又依著作權法第五條第一項各款著作
    內容例示，其第一款規定，所謂著作權法保護之語文著作，係指詩、詞、散文、
    小說、劇本、學術論述、演講而言。觀諸卷附告訴人所訴被告抄襲之文句：「市
    面上豆漿一瓶就要四十五元，我們二十元的黃豆可以搾這麼一大堆」、「你看這
    樣搾下去，豆渣就是這樣，乾鬆乾鬆自動噴出來」、「世界專利、獨一無二、有
    錢買不到」、「古早時代要磨一斗米，要磨三個多小時，如果用我們這一台來磨
    ，來搾一斗米不用十分鐘」、「日本人最愛用咱這台，我這台真正白鐵鋼」、「
    來做黑豆漿補腎補腦又保護眼睛，用來磨米可以做碗稞、鹹稞、菜頭稞、加入花
    生是好喝的米漿，加入燕麥，減肥效果非常好，用來做雜糧米漿更有防癌、抗癌
    的效果」、「搾果菜汁裡面保有活性維生素、纖維質及活性氧，能去除體內毒素
    ，增強免疫力」等等（詳如附件），有告訴人所提之廣告詞譯文及對照摘要在卷
    可稽，系爭「文字」內容不外為其等產品功能或效用之描述，屬通俗之用語，乃
    同種類商品用途上之特徵使然，因不具最低創造力要件而不具原創性，應非屬著
    作權法所保護之「語文著作」。因此，應認不能證明被告丙○○、甲○○有公訴
    人所指違反著作權法之犯行。此外亦查無何積極事證足認被告等有何不法犯行應
    認不能證明被告犯罪。又著作權法第一百零一條第一項規定，對於法人科以各該
    條之罰金，必以該法人之代表人、法人之代理人、受雇人或其他從業人員，因執
    行業務，犯第九十一條至第九十六條之罪為前提。茍該法人之代表人、法人之代
    理人、受雇人或其他從業人員，未因執行業務，犯有第九十一條至第九十六條之
    罪，即不得對於該法人科以各該條之罰金至明。因本件被告丙○○、甲○○已經
    本院為無罪之諭知，因此對於被告吳氏兄弟開發企業有限公司刑罰之規定即失所
    附麗，亦應將原審對其科罰金之判決撤銷，改諭知被告吳氏兄弟開發企業有限公
    司無罪之判決，以期適法。
六、原審未及詳究遽為科刑之判決即有未洽，被告上訴指摘原判決不當，為有理由，
    自應予撤銷改判，為無罪之諭知。
七、檢察官移送併辦（臺灣板橋地方法院檢察署八十九年度偵字第一四三二一號）意
    旨另以：被告等人基於犯意聯絡及行為之分擔，於有線電視台廣告被告公司產製
    之「藍卡思研磨機」時，惡意將國源有限公司所產銷之「鳳梨牌貴夫人研磨機」
    之刀盤取出，致不能為正常使用，藉此陳述並散布足以損害告訴人營業信譽之不
    實情事，因認被告等違反公平交易法罪嫌，因與本件屬於同一案件而移送併辦。
    惟本件被告等被訴違反著作權法部分已經認定無罪，如前所述，聲請併辦部分與
    本案並無裁判上一罪關係，應將併辦部分退回，由檢察官另行偵辦，併此敘明。
據上論斷，應依刑事訴訟法第三百六十九條第一項前段、第三百六十四條、第三百零
一條第一項，判決如主文。
本件經檢察官許仲瑩到庭執行職務。
中    華    民    國      九十      年      九      月      二十六      日
                                  臺灣高等法院臺南分院刑事第四庭
                                      審判長法官  陳    義    仲
                                            法官  蔡    崇    義
                                            法官  徐    財    福
右正本證明與原本無異。
被告不得上訴。
                                      法院書記官  王    全    龍
中    華    民    國      九十      年      九      月     二十八       日


司法院資訊處製作；財團法人民間司法改革基金會備份。
